【裁判字號】    89,台上,3760
【裁判日期】    890629
【裁判案由】    違反毒品危害防制條例等罪
【裁判全文】
最高法院刑事判決                              八十九年度台上字第三七六○號
    上  訴  人  甲  ○
右上訴人因違反毒品危害防制條例等罪案件，不服台灣高等法院中華民國八十七年四
月二十九日第二審判決（八十七年度上訴字第一○二二號，起訴案號：台灣板橋地方
法院檢察署八十五年度偵字第九五七、三一七三、四三八五號），提起上訴，本院判
決如左：
    主  文
原判決關於轉讓禁藥部分撤銷，發回台灣高等法院。
其他上訴駁回。
    理  由
一、撤銷部分：
本件原判決關於轉讓禁藥部分，認定上訴人甲○基於轉讓安非他命之概括犯意，於民
國八十四年十二月間，先後四次在台北縣三峽鎮○○街上帝宮廟、同鎮○○路○段九
十七號二樓其住處、同鎮○○街一四四巷十八弄一號四樓張美照租屋處及同鎮祖師廟
等處，將其以新台幣（下同）一千元至五千元不等之價格，向某不詳年籍、姓名者購
入之安非他命，以原價轉讓予張美照（業經第一審法院判處罪刑確定）吸用，嗣於八
十四年十二月三十日凌晨零時二十分許，在前開住處為警查獲等情。因將第一審之判
決撤銷，改判仍論處上訴人連續明知為禁藥而轉讓罪刑。固非無見。
惟查：(一)、刑事訴訟法第九十五條第一款規定「訊問被告應先告知犯罪嫌疑及所犯所
有罪名。罪名經告知後，認為應變更者，應再告知。」，乃被告在刑事訴訟程序上應
受告知之權利，為憲法第八條第一項正當法律程序保障內容之一，旨在使被告能充分
行使防禦權，以維審判程序之公平。其所謂「犯罪嫌疑及所犯所有罪名」，除起訴書
所記載之犯罪事實及所犯法條外，自包含依刑事訴訟法第三百條規定變更起訴法條後
之新罪名。法院就此等變更之罪名，應於其認為有變更之情形時，隨時、但至遲於審
判期日前踐行上開告知之程序，使被告知悉而充分行使其防禦權，始能避免突襲性裁
判，而確保其權益；否則，如僅就原起訴之犯罪事實及罪名調查、辯論終結後，擅自
變更起訴書所引應適用之法條而為判決，就此等未經告知之新罪名而言，無異剝奪被
告依同法第九十六條、第一百七十三條、第二百八十九條等規定所應享有而屬於憲法
第十六條訴訟基本權保障範圍內之辯明罪嫌及辯論（護）等程序權，抑且直接違背憲
法第八條第一項所稱「非由法院依法定程序不得審問處罰」之規定，難謂於判決無影
響，自應認該判決為違背法令；至若就變更起訴法條之同一性事實，已踐行刑事訴訟
法第九十六條、第一百七十三條、第二百八十九條等規定之調查辯論程序，僅未對被
告告知新罪名而於判決無影響時，則屬訴訟程序違法。本件原判決就與已起訴之販賣
化學合成麻醉藥品之同一性事實，變更檢察官所引應適用之（修正前）麻醉藥品管理
條例第十三條之一第二項第一款之規定，改依藥事法第八十三條第一項之轉讓禁藥罪
論科，依原審審判筆錄之記載，原審對於上開變更起訴法條之同一性事實，固已踐行
調查辯論程序，但僅對上訴人告知檢察官起訴書記載之犯罪事實及罪名，而未告知所
犯新罪名，依上揭說明，其訴訟程序仍屬違法。(二)、第一審共同被告張美照於警訊指
稱其向上訴人購買安非他命三次（見八十五年度偵字第九五七號偵查卷第七至九頁）
，於第一審則或稱其係託上訴人購買安非他命二、三次，八十四年十二月二十九日查
獲之安非他命係其以五千元向上訴人購得，或稱「安非他命是我叫甲○幫我帶回來的
」、「三次時間都在八十四年十二月時」各等語（見第一審卷第三十九、四十、五十
七頁），似未有關於上訴人以原價轉讓安非他命之供述。原判決理由第一項竟憑以認
定上訴人有以原價轉讓安非他命予張美照之事實，其所認定之事實與所採之證據不相
適合，而有證據上理由矛盾之違法。(三)、有罪之判決書，應於理由內記載其科刑時就
刑法第五十七條所列事項加以審酌之情形，刑事訴訟法第三百十條第三款定有明文。
原判決理由載稱其審酌上訴人犯罪之動機、目的、手段、所生危害及犯罪後態度等一
切情狀而量刑，僅為法律上抽象之一般規定，既未說明各該事項之具體情形，及如何
審酌之結果，其量刑當否即無從據以判斷，亦嫌理由欠備。(四)、上訴人於第一審判決
後，並未提起上訴，而係由台灣板橋地方法院檢察署檢察官不服該判決提起第二審上
訴，原判決竟於上訴人欄記載為「上訴人即被告甲○」，致與卷內訴訟資料不符，亦
有可議。以上諸端，或為上訴意旨所指摘，或為本院得依職權調查之事項，應認原判
決關於轉讓禁藥部分有撤銷發回之原因。原判決關於上訴人不另為無罪之諭知部分，
既經檢察官起訴書指明與前開論罪部分有裁判上一罪關係，依審判不可分原則，應一
併撤銷發回，附予說明。
二、駁回部分：
按最重本刑為三年以下有期徒刑之罪之案件，經第二審判決者，不得上訴於第三審法
院，刑事訴訟法第三百七十六條第一款定有明文。本件上訴人因違反毒品危害防制條
例案件，其施用第二級毒品安非他命部分，原判決係依（修正前）麻醉藥品管理條例
第十三條之一第二項第四款論處罪刑，查該罪之法定刑為三年以下有期徒刑、拘役或
一萬元以下罰金，依首開說明，既經第二審判決，自不得上訴於第三審法院，上訴人
竟對之提起上訴，顯為法所不許。
據上論結，應依刑事訴訟法第三百九十七條、第四百零一條、第三百九十五條前段，
判決如主文。
中      華      民      國    八十九    年      六      月    二十九    日
                              最高法院刑事第十庭
                                  審判長法官  曾  有  田
                                        法官  陳  宗  鎮
                                        法官  劉  介  民
                                        法官  魏  新  和
                                        法官  孫  增  同
      右正本證明與原本無異
                                              書  記  官
中      華      民      國    八十九    年      七      月      四      日


司法院資訊處製作；財團法人民間司法改革基金會備份。
